【裁判字號】    92,自,36
【裁判日期】    920930
【裁判案由】    誣告等
【裁判全文】
臺灣板橋地方法院刑事判決                            九十二年度自字第三六號
    自  訴  人  丁○○
    被      告  甲○○
    選任辯護人  胡文英律師
右列被告因誣告等案件，經自訴人提起自訴，本院判決如左：
    主  文
甲○○意圖為自己不法之所有，而侵占對於業務上所持有之物，處有期徒刑陸月，如
易科罰金，以佰元折算壹日。被告訴竊盜及誣告部分均無罪。
    事  實
一、甲○○原任職（已於民國九十年三月三十一日離職）於設址臺北縣永和市○○路
    四十六號一樓丁○○開設之「丁○○診所」擔任護士，負責掛號、收費、保管藥
    品、包藥給病患等業務，為從事業務之人，於任職期間之九十年三月三十日傍晚
    某時，適有病患丙○○欲至診所看診，甲○○於丙○○完成掛號程序後，先向其
    收取掛號費新台幣（下同）一百元，因當時丁○○尚未到診所看診，黃慶診即表
    示只想拿藥，不用看診，甲○○乃依其先前就診時醫師開立之藥品處方箋所載，
    取用一個月份之藥品給予黃慶診，再向其收取一百元藥費，並於診所收費登記簿
    上登載「丙○○」「42.9.15」「A6」「100+100」等字樣後，竟意圖為自己不法
    之所有，將該收費登記簿上業已記載之前述字樣，以立可白塗去，再改記另一病
    患「周美珍」之收費紀錄，且未將向黃慶診收取之掛號費、藥費共二百元入帳，
    反將因業務上所持有之上開款項予以侵占入己。嗣因黃慶診不放心吃藥，乃於同
    年四月三日再度前往上址診所就診，經向丁○○查詢，丁○○始悉上情。
二、案經丁○○提起自訴。
    理  由
壹、有罪（含不另為無罪諭知）部分
一、訊據被告甲○○固坦承曾任職於自訴人丁○○開設之上開診所擔任護士，負責掛
    號、收費等業務，惟矢口否認何業務侵占之犯行，並辯稱：九十年三月三十日當
    天，因自訴人丁○○看診遲到，許多病患要退掛，伊就把收費紀錄塗掉，並將掛
    號費一百元退還，而當天伊收取掛號費之病患不確定是否包含黃慶診，但伊非醫
    師，絕不可能開藥給病患，自無侵占掛號費、藥費共二百元之行為云云，經查：
（一）右揭事實業據自訴人丁○○及其代理人賴政律師於本院審理中指訴綦詳，並有
      自訴人提出之收費登記簿一件附卷可稽，經本院於九十二年四月二日當庭勘驗
      該診所九十年三月三十日收費登記簿上「周美診」一欄，確有經立可白塗改之
      痕跡，且從背面透視可看出原係記載「丙○○」收費情形。另被告於本院九十
      二年三月三十一日訊問時復供承：「我記得當天有個病患有號，醫生不在，且
      說他等太久，不想等，但他已蓋健保卡，．．．．，我才用立可白，．．．．
      」等情（見本院該日訊問筆錄），其於九十二年六月二十四日答辯狀四頁亦自
      承：「右揭時日（指九十年三月三十日）自訴人不在，病患不耐久等，要求退
      診，．．．，，將丙○○塗掉，填補下一個掛號病患周美診」等語，觀諸上開
      收費登記簿僅有一欄遭立可白塗掉，塗掉前係載黃慶診之收費紀錄，凡此，均
      足認上開黃慶診之收費紀錄乃係被告所載，事後再遭其以立可白塗掉，改記下
      一個病患「黃美珍」收費情形，是被告事後改稱不記得當天收取掛號費之象對
      是否包括丙○○，且忘了立可白部分是否為其所塗改乙節，顯不足採信。
（二）再按病患丙○○之收費紀錄既為被告所塗掉，原來之收費情形應係被告記載無
      誤，亦即由被告處理該病患之繳費事務，否則其當不敢主動塗掉他人所處理之
      繳費記錄。至於丙○○當天掛號後究竟繳了多少費用﹖是否辦理退診並由診所
      退還所繳的費用﹖關於此點，該病患曾以證人身分於本院九十一年度板勞小字
      第一二號給付薪資民事訴訟事件審理中到庭結證稱：「九十年三月三十日傍晚
      我有到丁○○診所看診，去時醫師不在，我告訴護士小姐說，我只是拿藥，護
      士拿一個月的藥給我，掛號時我付一佰元，拿藥時再付一佰元，當時有蓋健保
      就診章，是蓋最後一格。當天沒有退掛，也沒有退錢給我」等情（見該案九十
      一年三月十九日調解程序筆錄），堪信丙○○當天已繳掛號費及藥費共二百元
      給被告，且未辦理退診，診所亦未所退還所繳的費用。
（三）又按病患丙○○既於九十年三月三十日當天掛號看診並領得藥品，亦未退診、
      退費，則其支付之掛號費及藥費共二百元之情形，理應翔實記載在收費登記簿
      上，不能加以塗改，並將款項入帳，然被告竟塗改此收費紀錄，以致無法顯示
      向丙○○收費之情形，復未將二百元退還丙○○，所為目的顯然欲將因業務上
      所持有之上開二百元款項予以侵占，若謂被告無此侵占行為，熟能置信﹖
（四）至選任辯護人雖未被告辯護稱當天自訴人診所結帳後帳目並未短少，無法證明
      被告侵占上開二百元云云，然該診所之收費紀錄既經被告塗銷，即無從將此二
      百元加計入帳，帳目上當無法看出短少情形，自不得帳目並未短少，即推論被
      告未加以侵占，是選任辯護人所為上開辯護情節，尚不足資為對被告有利之認
      定。
    綜合上述，被告上開辯解，純係飾卸諉責之詞，洵無足採。罪證明確，被告業務
    侵占犯行堪以認定。
二、查被告原任職自訴人開設之診所擔任護士，負責掛號、收費、保管藥品、包藥給
    病患等業務，為從事業務之人，其對於業務上所持有之掛號費及藥費共二百元予
    以侵占，核其所為，係犯刑法第三百三十六條第二項之意圖為自己不法之所有，
    而侵占對於業務上所持有之物罪。爰審酌被告之品行、智識程度、犯罪之手段、
    目的、侵占款項僅二百元，所生損害尚輕徵，以及被告犯罪後之態度等一切情狀
    ，量處如主文所示之刑，以資懲儆，並諭知易科罰金之折算標準。
三、自訴意旨另以：被告未取得合法醫師資格，於九十年三月三十日病患丙○○至自
    訴人診所看診時，因自訴人不在，尚未對其看診，竟意圖為自己不法之所有，取
    用一個月份之藥品加以侵占，其後再將之交付該病患服用，而擅自執行醫療醫療
    業務，並於具有準私文書性質之收費登記簿載明丙○○收費情形後，再以立可白
    塗掉，足以生損害於自訴人，因認被告另涉犯刑法第三百三十六條第二項之業務
    侵占、修正前醫師法第二十八條之未取得合法醫師資格擅自執行醫療業務及刑法
    第二百二十條第一項、第二百十條之偽造私文三罪嫌云云。惟查：（一）病患丙○○於九十年三月三十日至診所看診時，因當時自訴人丁○○尚未到診所看診，
    黃慶診即表示只想拿藥，不用看診，被告始依其先前就診時醫師開立之藥品處方
    箋所載，取用一個月份之藥品給予黃慶診，已如前述，足認被告係應該病患之請
    求直接將藥品交其服用，此所為未經醫師看診即逕交付藥品之行為，固有不妥，
    然其既將藥品交付需要之病患，並收取藥費，主觀上應無侵占之不法所有意圖，
    自不得論以業務侵占罪責。（二）按醫師法第二十八條規定所稱之醫療業務之行
    為，係指以治療、矯正或預防人體疾病、傷害、殘缺為目的，所為的診察、診斷
    及治療；或基於診察、診斷結果，以治療為目的，所為的處方、用藥、施術或處
    置等行為的全部或一部，有行政院衛生署九十一年九月二十三日衛署醫字第０九
    一００六二九九六號函附卷可參，查本件被告雖於未經醫師看診情況下擅自給藥
    予病患丙○○，然被告當天給藥之目的應係便利病患丙○○，以節省其看診時間
    ，亦如前述，被告應無對之施以診察或診斷之行為，所為給藥行為尚與醫師法第
    二十八條所定執行醫療業務行為有間，自不得論上開違反醫師法之罪責。（三）
    另被告於任職自訴診所期間既負責掛號、收費業務，本即有權登載診所收費登記
    簿，則登載收費情形後，再加以塗改，不問其目的為何，仍屬有權為之，自與「
    偽造」之構成要件不符，不得論以偽造私文書罪。又上開病患丙○○之收費紀錄
    經被告塗銷，即無所謂「登載」情形，亦與刑法第二百十五條業務登載不實罪之
    構成要件有別，併此敘明。此外，本院復查無其他積極事證足認被告有上開業務
    侵占、違反醫師法及偽造文書等犯行，上開自訴之犯罪事實即屬不能證明，惟此
    與被告前揭論罪科刑部分有犯裁判上一罪之關係，故不另為無罪之諭知，併予敘
    明。
貳、無罪部分
一、自訴意旨又以：（一）被告意圖為自己不法之所有，於九十年三月三十一日前某
    日，竊取自訴人診所內之病歷一份，因認被告另涉犯刑法第三百二十條第一項竊
    盜之罪嫌云云。（二）被告於由自訴人診所離職前夕，無故將其家人存於自訴人
    電腦之基本資料刪除（此部分未經自訴），經自訴人於九十年三月三十一日發現
    ，報警處理，經臺北縣政府警察局永和分局秀朗派出所警員李榮輝電話告知被告
    到場，被告到達後，自知理虧，不僅自承有毀損自訴人電腦資料之犯行，更承認
    有擅自盜取自訴人診所病歷等情事，請求自訴人原諒，並同意歸還盜取之病歷資
    料，自訴人見被告似有悔意，希望其真心改過，乃同意接受被告書立悔過書，詎
    被告犯錯後，辜負自訴人望其改過向善之苦心，懷恨在心，竟意圖使自訴人受刑
    事處分，於同年六月二十九日，捏造自訴人強迫其書寫悔過書及脅迫其至秀朗派
    出所等事實，向臺灣板橋地方法院檢察署檢察官（下稱乙○檢察官）誣告自訴人
    妨害其自由，幸經檢察官明察，賜予不起訴處分，因認被告涉犯刑法第一百六十
    九條第一項之誣告罪嫌云云。
二、按犯罪事實應依證據認定之，無證據不得認定犯罪事實；又自訴案件不能證明被
    告犯罪者，應諭知無罪之判決，刑事訴訟法第一百五十四條第二項、第三百四十
    三條準用第三百零一條第一項分別定有明文。
三、本件自訴人指訴被告涉犯前揭竊盜罪嫌，無非係以於九十年三月三十一日被告離
    職時發現其將診所內家人基於資料刪除，乃報警處理，被告自知理虧，不但自認
    刪除電腦資料，更承認有竊取診所內之病歷一份，被告即書立悔過書，請求自訴
    人原諒，並提出悔過書一件為證等為其主要論據；另自訴人指訴被告涉犯前揭誣
    告罪嫌則係以被告原即本於自由意思書立前揭悔過書，惟事後竟捏造事實，誣指
    係遭自訴人脅迫所簽，並向乙○察察官提出妨害自由告訴，後經查明為不起訴處
    分確定，並提出乙○檢察官九十年度偵字第一三四六五號不起書處分書一件為證
    等為其主要論據。訊據被告則堅決否認有何竊盜、誣告等犯行，並辯稱：伊僅有
    刪除診所電腦內家人之基本資料，並未竊取病歷，且因自訴人表明若不寫悔過書
    ，將對伊提出竊盜告訴，且後果將會很嚴重，伊受逼迫下不得已才寫悔過書，實
    際上伊並未竊取病歷，且自訴人確實以不寫悔過書將提出告訴人要脅，伊認為自
    訴人確實有妨害自由之行為，乃提出告訴，雖其後經檢察官為不起訴處分，主觀
    上亦無誣告之意圖等語。經查：
（一）自訴人雖提出被告書立之悔過書一件指證被告涉嫌竊取其診所內之病歷一份，
      然自訴人代理人賴政律師於本院審理中供陳不知遭被告竊走之病歷為何（見本
      院九十二年七月十六日訊問筆錄）﹖且自訴人迄無法提出其他相關證據佐證遭
      竊之病歷在被告持有支配中，縱被告係本於自由意志書立前揭悔過書，充其量
      亦僅係被告於審判外之自白，依刑事訴訟法第一百五十六條第一項規定，法院
      原即不得被告訴訟上之自白作為認定被告有罪之唯一證據，何況係被告審判外
      之自白乎﹖自不得單憑前揭被告書立之悔過書，即遽論被告成立竊盜罪。
（二）另按刑法第一百六十九條第一項誣告罪之成立，須其申告內容完全出於憑空捏
      造，若所告尚非全然無因，祇因缺乏積極證明致被誣告人不受訴追處罰者，尚
      難遽以誣告論罪；又告訴人所訴事實，不能證明其係實在，對於被訴人為不起
      訴處分確定，是否構成誣告罪，尚應就其有無虛構誣告之故意以為斷，並非當
      然可以誣告罪相繩，最高法院四十三年台上字第二五一號、五十九年台上字第
      五八一號分別著有判例。本件於書立上開悔過書後，固向乙○檢察官提出妨害
      自由告訴，後經檢察為不起訴處分確定，此經本院調借乙○九十年度他字第二
      一三三號、偵字第一三四六五號偵查卷宗核閱無誤，並有前開不起書處分書一
      件在卷可徵。然被告是否竊取自訴人病歷一份，本有可疑之處，已如前述，且
      查被告於該妨害自由案件偵查中亦供稱：「趙醫師（指本件自訴人）發現電腦
      紀錄有改，他告訴我這是很嚴重的問題，並說如果我沒寫悔過書，他要告我」
      等語（見上開他字第二一三三號偵查卷第十三頁反面、第十四頁），於本院調
      查中復辯稱：因自訴人表明若不寫悔過書，將對伊提出竊盜告訴，且後果將會
      很嚴重，伊受逼迫下不得已才寫悔書等語，此所稱不寫悔過書，自訴人將提出
      告訴情節，亦據自訴人於上開妨害自由案件偵查中供稱：「當初我要對呂女提
      出告訴，但李警員說這個告訴之後不能撤回，後來我念呂女前途沒有提出，呂
      女寫悔過書後自行離去」等情在卷（見同上偵字第一三四六五號偵查卷第十八
      頁正面），核與證人即處理雙方糾紛之員警李榮輝於偵查中證稱：自訴人說要
      來告的時候，請自訴人提出資料時有告訴他告訴後就不能撤回等情相符（見同
      上偵字第一三四六五號偵查卷第十八頁正面），足見自訴人於被告書立悔過書
      前確曾向被告表示要對其提出竊盜告訴，則被告在自認沒有竊取病歷之前提下
      ，仍應自訴人要求書立悔過書承認竊取病歷，此在相當程度上已對被告自由意
      志產生壓迫，雖自訴人之行為乃其正當合法權利之行使，致其後檢察官以「被
      告顯然於當時係自由意志之判斷下，決定接受自訴人之和解條件而書立悔過書
      ，難謂其有受到自訴人恐嚇或脅迫」為由，而對自訴人予以不起訴處分，然此
      純係因被告誤認自訴人之行為已達於脅迫程度所致，尚難認其所告全然無因，
      應認被告主觀上無虛構誣告之故意，揆諸前揭判例意旨，不得論被告以刑法第
      一百六十九條第一項之誣告罪。
    綜上說明，被告所辯情節，堪予採信。此外，本院復查無其他積極證據足認被告
    有何前揭竊盜、誣告之犯行，既不能證明其犯罪，爰就此部分均依法諭知無罪之
    判決。
據上論斷，應依刑事訴訟法第三百四十三條、第二百九十九條第一項前段、第三百零
一條第一項，刑法第三百三十六條第二項、第四十一條第一項前段，罰金罰鍰提高標
準條例第一條前段、第二條，判決如主文。
中      華      民      國    九十二    年      九      月     三十     日
                          臺灣板橋地方法院刑事第五庭
                                          法  官  趙義德
右正本證明與原本無異
如不服本判決應於送達後十日內向本院提出上訴狀
                                          書記官  陳秀慧
中      華      民      國    九十二    年      十      月     三       日
附錄本案論罪科刑法條全文：
刑法第三百三十六條：
對於公務上或因公益所持有之物，犯前條第一項之罪者，處一年以上七年以下有期徒
刑，得併科五千元以下罰金。
對於業務上所持有之物，犯前條第一項之罪者，處六月以上五年以下有期徒刑，得併
科三千元以下罰金。
前二項之未遂犯罰之。


司法院資訊處製作；財團法人民間司法改革基金會備份。
